臺灣高等法院高雄分院民事判決　　　　 94年度上易字第164號
上　訴　人　丙○○
　　　　　　丁○○
共　　　同　葉銘進律師
訴訟代理人
複代理人　　阮文泉律師
被上訴人　　玉山商業銀行股份有限公司
法定代理人　乙○○
訴訟代理人　甲○○
上列當事人間請求確認買賣關係不存在等事件，上訴人對於民國
94年7 月13日臺灣屏東地方法院93年度訴字第303 號第一審判決
提起上訴，本院於94年11月1日6言詞辯論終結，判決如下：
    主  文
上訴駁回。
第二審訴訟費用由上訴人負擔。
    事實及理由
一、被上訴人主張：訴外人郭美珠於民國92年2月6日邀其夫即上
    訴人丁○○為連帶保證人，向高雄區中小企業銀行（嗣經被
    上訴人概括承受其全部營業及資產）借款新台幣（下同）75
    0萬元，並由郭美珠提供所有坐落屏東縣南州鄉巷○○段408
    地號、408-2地號土地，設定最高限額900萬元抵押權以擔保
    上開債務之清償。嗣郭美珠自93年3 月16日起即未依約繳納
    本息，丁○○亦未代為履行，計尚欠被上訴人734 萬元本金
    及利息、違約金，詎丁○○為逃避債務，竟與其子即上訴人
    丙○○於93年3 月4 日就丁○○所有坐落同縣潮州鎮○○段
    278-107 地號土地（下稱系爭土地）通謀虛偽為買賣之意思
    表示，並於同月25日辦妥所有權移轉之登記。然丁○○明知
    其無力清償上開連帶保證債務，竟與丙○○為系爭土地之通
    謀虛偽買賣及所有權移轉行為，則上開買賣及移轉行為應屬
    無效，依民法第87條第1 項規定，被上訴人自得訴請確認渠
    等間系爭土地之買賣行為及所有權移轉行為不存在。又丁○
    ○怠於向丙○○請求塗銷系爭土地所有權移轉，被上訴人自
    得依民法第242 、113 條規定代位訴請丙○○塗銷系爭土地
    所有權移轉登記，聲明（一）確認丁○○與丙○○就系爭土
    地之買賣及所有權移轉行為均不存在。（二）丙○○應將系
    爭土地之所有權移轉登記予以塗銷。原審為被上訴人勝訴判
    決，上訴人不服，聲明（一）原判決不利於上訴人之部分廢
    棄。
    （二）上廢棄部分，被上訴人在第一審之訴駁回。被上訴人
    答辯聲明上訴駁回（被上訴人訴請上訴人撤銷其他土地贈與
    及塗銷所有權移轉登記部分未據被上訴人上訴而告確定）。
二、上訴人則以：（一）丁○○以買賣為原因將系爭土地所有權
    移轉登記予丙○○，其行為包括買賣契約之債權行為與移轉
    所有權之物權行為，本於物權行為無因性，其是否出於通謀
    虛偽意思表示，與其原因之債權買賣行為應分別認定。然原
    審判決理由七，僅以「綜上各情以觀，難認丁○○與丙○○
    等三人間或丁○○與丙○○間，就系爭土地有買賣之合意」
    ，即推論「被上訴人主張上訴人間所為買賣及所有權移轉登
    記行為均為通謀虛偽意思表示，堪予採信」，漏未就上訴人
    間土地所有權移轉登記之物權行為何以亦出於通謀虛偽意思
    表示敘明理由，已有違誤。況上訴人間既有移轉所有權之意
    思表示，且被上訴人復未能舉證上訴人間就上開物權行為有
    通謀虛偽意思表示，豈能認係通謀。（二）次按虛偽意思表
    示，隱藏他項法律行為者，適用關於他項法律行為之規定，
    民法第87條第2 項明定。本件縱認上訴人間之買賣行為出於
    虛偽意思表示而無效，亦應認上訴人間隱藏有贈與行為，而
    適用贈與之規定，從而丙○○受移轉取得系爭土地所有權即
    非無法律上原因，丁○○自無請求丙○○將系爭土地移轉或
    塗銷移轉登記之權，被上訴人自無從代位丁○○請求丙○○
    塗銷移轉登記。（三）況被上訴人之上開債權業經郭美珠提
    供同縣南州鄉巷○○段408 、408-2 地號土地設定抵押權共
    同擔保，該二筆土地價值於93年12月間尚高達1060萬2800元
    ，已超過被上訴人之債權甚多，原審進而認定丁○○另將同
    鄉○○段之五筆土地贈與丙○○，並無損害被上訴人前開債
    權之虞，應認被上訴人訴請撤銷該贈與行為及所有權行為無
    理由，駁回此部份之訴確定，基此事實，足認被上訴人就本
    件上訴部分應無即受確認判決之法律上利益。另就丁○○其
    他財產與負債觀之，其負債除被上訴人734 萬元外，尚有農
    民銀行1833萬6147元、土地銀行490 萬8909元，合計
    3058萬4456元，惟其財產經第三次拍賣尚有4448萬元，均高
    於其負債，益徵無侵害被上訴人債權之虞，而無即受確認判
    決之利益，自應駁回其請求等語抗辯。
三、兩造不爭執事項：
    （一）丁○○於92年2 月6 日擔任郭美珠向高雄區中小企業
          銀行（嗣經被上訴人概括承受其全部營業及資產）借
          款新台幣（下同）750 萬元之連帶保證人，該筆借款
          由郭美珠提供所有坐落屏東縣南州鄉巷○○段408 、
          408-2 地號土地，設定最高限額900 萬元抵押權擔保
          ，且該筆債務自93年3 月16日起即未依約繳納本息，
          丁○○亦未代為履行，計尚欠被上訴人734 萬元本金
          及利息、違約金。
    （二）系爭土地經屏東縣潮州地政事務所以93年3 月24日收
          件，於同月25日以買賣為原因移轉登記予丙○○。
    （三）丁○○將南糖段等五筆土地贈與丙○○，並於93年1
          月12日移轉所有權登記予丙○○。
    （四）丁○○贈與南糖段等五筆土地時，尚有同縣南州鄉○
          ○段147 、147-1 、147-2 地號土地及系爭土地。
四、兩造爭執事項
    （一）上訴人於第二審始提出被上訴人無受確認判決之法律
          上利益，及上訴人間就系爭土地之買賣縱使無效，亦
          隱藏贈與行為之新攻擊防禦方法，且未釋明，是否應
          准許提出。
    （二）上訴人間系爭土地之買賣及所有權移轉行為是否為通
          謀虛偽意思表示而無效。
    （三）如爭執（一）之新攻擊防禦方法被允許，系爭買賣是
          否隱藏贈與行為，而應適用贈與規定。茲分述之：
五、按對於第一審已提出之攻擊防禦方法為補充者，當事人仍得
    提出新攻擊防禦方法，民事訴訟法第447 條第1 項第3 款定
    有明文。兩造就上訴人間系爭土地有無民法第87條第1 項通
    謀虛偽意思表示之適用，於原審已充分辯論，而上訴人就買
    賣行為是否隱藏贈與行為，僅係就原審已提出之防禦方法，
    就同條但書規定為法律上之補充，且上訴人就此項事由，已
    針對原審判決漏未適用但書規定指責，且有原審判決附卷，
    應認已有釋明，被上訴人此部分程序抗辯為無理由，自應准
    許上訴人此部分之補充。
六、本件被上訴人有無即受確認判決之法律上利益？
    （一）按所謂即受判決之法律上利益，係指因法律關係之存
          否不明確，致原告在私法上之地位有受侵害之危險，
          而此項危險得以對於被告之確定判決除去者而言，故
          確認法律關係成立或不成立之訴，茍具備前開要件，
          即得謂有即受確認判決之法律上利益，最該法院42年
          度台上字第1031號判例可資參照。
    （二）本件被上訴人主張上訴人間系爭土地之買賣及所有權
          移轉行為屬通謀虛偽意思表示，如不確認該法律關係
          無效，則被上訴人對丁○○之連帶保證債權即有未能
          足額受償之危險詳如後述，揆諸上開判例意旨，應予
          准許。上訴人主張被上訴人無確認利益不可採信。
七、上訴人間系爭土地之買賣及所有權移轉行為是否為通謀虛偽
    意思表示而無效？
    （一）被上訴人主張丁○○為郭美珠上開借款連帶保證人，
          郭美珠尚積欠734 萬元本金及利息、違約金之事實為
          上訴人不爭，且有手抄土地登記謄本一份、借據三紙
          、放款帳卡三份在卷（原審卷第7 至18頁）可證，堪
          信為真。又被上訴人主張丁○○將系爭土地為通謀虛
          偽意思表示，以買賣為由辦理所有權移轉登記予劉光
          穎一節，業據其提出土地登記謄本（原審卷第21 頁
          ）為證，且有屏東縣潮州地政事務所函復原審之函件
          ，及附件即系爭土地買賣及辦理移轉登記之相關文件
          等附卷（原審卷第27至40頁）為憑，然為上訴人以確
          有買賣等語否認。
    （二）查系爭土地買賣時，丙○○、劉逸倩、劉光展依序為
          21、26、24歲，分別就讀於澳洲雪梨大學會計系、同
          大學博士班、電機系；丙○○在會計事務所打工，劉
          逸倩、劉光展分別利用假日在五金行及文具店打工，
          每日打工所得約澳弊100 元等情，為兩造不爭。查劉
          光穎等姊弟年紀尚輕，既就學中而僅利用課餘之暇打
          工，依上開打工收入本屬微薄，除支付學雜費外，尚
          須支出基本生活費用，謂其有餘力支付76萬5600元購
          買系爭土地，已非無疑。況上訴人承認系爭土地價金
          尚未付清，丁○○並於原審自承「因他們（指丙○○
          等姊弟）都沒錢」（原審卷第76、116 頁），及價金
          中46萬元，係抵付丙○○等三人在澳洲支付母親郭美
          珠喪葬費，亦與社會常情有違，而難遽信。至丁○○
          雖主張劉光展先後於93年3 月9 日匯款7000元，有匯
          款單（原審卷68頁）可證，然尚不能憑以證明作為支
          付價金之用；93年7 月6 日回國時交付5 萬元云云亦
          無證據證明，從而上訴人主張丙○○等三人係以76萬
          5600元買受系爭土地既無證據，且為被上訴人否認，
          應認此部分主張難與信實。
    （三）按表意人與相對人通謀而為虛偽意思表示者，其意思
          表示無效，民法第87條第1 項前段明定。本件丁○○
          自承經濟困難而自93年3 月16日起即未繳息，且亦曾
          以電話告知丙○○等三人上開困難（原審卷115 頁）
          ，並無交付價金買賣系爭土地之事實，竟明知而為買
          賣，其有通謀虛偽買賣之意思表示甚明，依上開法條
          規定，其買賣行為無效。又上訴人另主張基於物權行
          為無因性，債權行為無效，物權行為並非當然無效，
          固非無見。且本件上訴人雖曾向屏東縣潮州地政事務
          所申辦所有權移轉登記業如前述，然其既無買賣之實
          ，顯然其移轉所有權之真正目的在脫產，而無移轉所
          有權之真意，且為相對人丙○○明知如上，進而虛以
          為移轉所有權之真正意思合致，核其所有權移轉之物
          權行為，亦屬通謀虛偽意思表示，同屬無效。
    （四）上訴人復主張郭美珠提供同縣南州鄉巷○○段408 、
          408-2 地號土地設定抵押權共同擔保，該二筆土地價
          值於93年12月間尚高達1060萬2800元，已超過被上訴
          人之債權甚多，無侵害被上訴人前開債權之虞。另就
          丁○○其他財產與負債觀之，其負債除被上訴人734
          萬元外，尚有農民銀行1833萬6147元、土地銀行
          490 萬8909元，合計3058萬4456元，惟其財產經第三
          次拍賣尚有4448萬元，均高於其負債，益徵無侵害被
          上訴人債權。然上開抵押物經第三人農民銀行等聲請
          拍賣，有上訴人提出之台灣屏東地方法院民事執行處
          ，93年度執字第19727 號執行事件通知及附件拍買附
          表在卷（本卷第60至68頁）可證，且進行至第四次特
          別拍賣時，其拍賣最低價額僅餘600 餘萬元，仍未經
          拍定致拍賣程序終結；另丁○○所有不動產於上開執
          行事件中經第三次拍賣其最低拍賣總價4070萬餘元，
          有上開拍賣附表足憑，上訴人主張尚有4448萬元與其
          立證之證據資料不合，又其進行至第四拍即特別拍賣
          時，其拍賣最低價額亦僅3200萬餘元，遑論並未拍定
          而執行程序終結，此為兩造不爭（本卷第55頁），若
          然，丁○○之財產已不足清償債務，所辯資產大於負
          債，對於被上訴人之債權無損害之虞，其得自由處分
          財產等語，即與卷證資料不符，不足採信，據此，被
          上訴人即有提起本件訴訟之利益與必要。
八、系爭土地買賣是否隱藏贈與行為，而應適用贈與規定？
    （一）按民法第87條第2 項所謂虛偽意思表示隱藏他項法律
          行為者，適用關於該項法律行為之規定，係指為虛偽
          意思表示之當事人間，隱藏有他項真實之法律行為而
          言，其所隱藏之行為當無及於他人之效力，最高法院
          50年度台上字第2675號判例可資參照。
    （二）經查，本件上訴人間於原審中一再主張確有買賣之事
          實，並就買賣事實立證、辯論，且於原審受命法官調
          查系爭土地如果是買賣，為何向稅捐機關申報贈與稅
          時，明確答以「因為這樣子辦理比較快，如果提買賣
          資料，就會比較慢」（原審卷第116 頁）等語，執此
          以觀，顯見丁○○與丙○○間並無贈與之意思，參之
          上開規定，即無真實之贈與合致可能，是其主張隱藏
          贈與行為，與卷證資料不合，此外又未能就此有利事
          實舉證，主張即難信為真實。退步言之，即令非虛，
          依前開最高法院判例意旨，其所隱藏之贈與行為，其
          效力亦不及於被上訴人，是亦難執為有利於上訴人之
          認定。
九、按無效法律行為之當事人，於行為當時，知其無效或可得而
    知者，應負回復原狀或損害賠償之責任；另債務人怠於行使
    其權利時，債權人因保全債權，得以自己之名義，行使其權
    利，民法第113 條、第242 條分別定有明文。本件被上訴人
    既為丁○○連帶保證債權人，且丁○○與丙○○間就系爭土
    地所有權移轉行為因通謀虛偽意思表示而無效，丁○○怠於
    向丙○○請求塗銷該移轉登記，被上訴人自得依上開法條規
    定訴請塗銷該登記，以保全其權利。
十、綜上所述，本件被上訴人主張其為丁○○之債權人，因上訴
    人就系爭土地之買賣行為，及所有權移轉行為均屬通謀虛偽
    意思表示，其債權受侵害，而訴請確認該債權及物權行為無
    效，並丁○○怠於行使所有權回復原狀請求權，其得代位訴
    請塗銷登記為可採；反之，上訴人所辯確有買賣行為，退步
    言之，亦有贈與行為，並無無效情事，均無可取。從而被上
    訴人本於民法第87條第1 項、第113 條回復原狀請求權、第
    242 條代位權規定，請求判決如原審聲明第1 項、第2 項所
    示，為有理由，應予准許。原審就其勝訴部分（敗訴部分未
    據被上訴人不服，業經確定），依聲明判決，於法並無不合
    。上訴意旨指摘原判決不當，求予廢棄改判，為無理由，應
    予駁回其上訴。
十一、兩造其餘攻擊防禦方法，於訴訟結果不生影響，爰不逐一
      論述。
十二、據上論結，本件上訴為無理由，依民事訴訟法第449 條第
      1 項、第78條、第85條第1 項前段，判決如主文。
中　　華　　民　　國　　94　　年　　11　　月　　30　　日
                              民事第五庭
                                  審判長法官     蔡明宛
                                  法      官     曾錦昌
                                  法      官     黃國川
以上正本證明與原本無異。
本件不得上訴。
中　　華　　民　　國　　94　　年　　11　　月　　30　　日
                                  書  記  官     梁雅華
